【裁判字號】    98,台上,6705
【裁判日期】    981112
【裁判案由】    偽造有價證券等罪
【裁判全文】
最高法院刑事判決            九十八年度台上字第六七０五號
上  訴  人  甲○○
選任辯護人  李振燦律師
            陳豪杉律師
上列上訴人因偽造有價證券等罪案件，不服台灣高等法院中華民
國九十六年六月二十八日第二審判決（九十四年度上訴字第二八
九三號，起訴案號：台灣台北地方法院檢察署九十二年度偵緝字
第一一四０、一一七一、一一七二、一一七八號），提起上訴，
本院判決如下：
    主  文
原判決關於連續行使偽造私文書（即原判決事實欄一、二）部分
撤銷，發回台灣高等法院。
其他上訴駁回。
    理  由
一發回部分：
本件原審認上訴人甲○○有原判決事實欄一、二部分所示犯行，
因而撤銷第一審之科刑判決，改判仍依想像競合犯及修正前刑法
第五十五條牽連犯、第五十六條連續犯規定，從一重論處上訴人
連續行使偽造私文書罪刑，固非無見。
惟查：(一)、審理事實之法院，本乎發見實質的真實之本旨，對於
案內一切與罪名之成否、論罪科刑有關之證據，除認為不必要者
外，均應詳為調查，然後基於調查所得之心證，以為判斷之基礎
，故證據雖已調查，若尚有其他必要部分並未調查，即與證據未
經調查無異，如遽行判決，仍有應於審判期日調查之證據，而未
予調查之違法。原判決以告訴人美國商業銀行（下稱美國銀行）
代理人盛延君及證人李建勳於偵查及第一審審理時之證詞，認上
訴人有冒用李建勳之名義向美國銀行、中國信託商業銀行（下稱
中國信託銀行）、香港商香港上海匯豐銀行（下稱匯豐銀行）、
英商渣打銀行（下稱渣打銀行）、及美商花旗銀行（下稱花旗銀
行）申領取得信用卡後，在信用卡背面簽署「LIE CHIEN HSUN」
（李建勳英文名字），並持中國信託銀行、匯豐銀行之信用卡至
特約商店簽帳消費（詳見原判決附表一至三之消費明細），連續
在各該特約商店之信用卡簽帳單之顧客簽名欄，偽簽「LIE CHIE
N HSUN」之署押，致該特約商店之店員均陷於錯誤，誤信其為李
建勳本人而接受其簽帳消費，另持中國信託銀行之信用卡，至自
動櫃員機預借現金（詳見原判決附表四之預借現金明細）等犯行
（見原判決理由欄壹、一、(一)部分）。然觀之李建勳於偵查中及
第一審審理時證稱：伊從未使用美國銀行信用卡，也沒有授權上
訴人去申請信用卡，是銀行寄催繳通知單來以後，伊才問上訴人
，上訴人有承認美國銀行的信用卡是她去辦的，上訴人用這張信
用卡去消費前，應該沒有得到伊的許可等語（見偵字第四二六三
號卷第五０頁反面，偵緝字第一一四０號卷第十一頁反面，第一
審卷第一七０頁反面、第一七一頁）。李建勳似僅證稱上訴人未
得其同意或授權，即偽以其名義向美國銀行申請信用卡，並持該
銀行之信用卡消費等情，至於上訴人以李建勳之名義，向中國信
託銀行、匯豐銀行、渣打銀行、及花旗銀行申請信用卡，嗣後再
持中國信託銀行、匯豐銀行之信用卡至特約商店簽帳消費，及持
中國信託銀行之信用卡預借現金等部分，有無如上訴人於原審辯
稱：伊確實有經過李建勳同意後，才去申辦等情（見原審卷第四
十五、一五六頁），或其辯稱：領得信用卡後，伊有經過李建勳
之同意，才敢持卡簽名消費及預借現金等情（見原審卷第一六一
頁），原判決並未予說明。實情究為何？原審就此部分未詳查釐
清，即遽行判決，自有調查未盡之違誤。(二)、起訴書犯罪事實欄
記載「甲○○……並持之（即李建勳名義之美國銀行信用卡）向
商家盜刷購物，共詐得新台幣（下同）五萬六千一百七十二元之
物品……」等情，上訴人此部分行為是否構成犯罪？與原判決論
罪科刑部分有何關係？原判決並未敘明，亦有已受請求之事項未
予判決之違法。(三)、原判決事實欄二記載「甲○○未經丙○○之
同意或授權……並檢具先前委由知情之姓名年籍不詳之成年人代
為變造之丙○○國民身分證影本（換貼他人相片）及偽造之幸福
人壽保險股份有限公司丙○○各類所得扣繳暨免扣繳憑單等，持
向匯豐銀行申請信用卡使用……」等語（見原判決書第四頁倒數
第八行至第五頁第二行）。然原判決理由欄並未說明認定此部分
犯行所憑之證據與理由，亦有判決理由欠備之違誤。上訴意旨指
摘原判決上開部分違法，尚非全無理由，應認此部分有發回更審
之原因。又原判決理由欄貳、一該不另為無罪諭知部分（見原判
決書第三十四頁），基於審判不可分原則，應併予發回。
二上訴駁回部分；
(一)、偽造有價證券罪（即原判決事實欄四）部分：
按刑事訴訟法第三百七十七條規定，上訴於第三審法院，非以判
決違背法令為理由，不得為之。是提起第三審上訴，應以原判決
違背法令為理由，係屬法定要件。如果上訴理由書狀並未依據卷
內訴訟資料，具體指摘原判決不適用何種法則或如何適用不當，
或所指摘原判決違法情事，顯與法律規定得為第三審上訴理由之
違法情形，不相適合時，均應認其上訴為違背法律上之程式，予
以駁回。本件上訴人上訴意旨略稱：上訴人於原審準備程序即已
聲請傳喚證人林清治，以證明欲向乙○○借款之人實係林清治，
及上訴人長期使用「王文文」之別名對外自稱之事實，原審並未
傳喚，僅於判決理由敘明「上訴人從案發迄原審民國九十四年九
月九日受理本案，均未予聲請傳喚調查，遲至九十六年四月二十
七日始提出聲請，該證人之憑信性，已非無疑」，而認傳喚林清
治無助於事實之釐清，故無傳喚之必要；然上訴人於九十五年三
月二十三日在原審準備程序時，即已具狀聲請傳喚此證人，而非
遲至九十六年四月二十七日始具狀聲請；再者，上訴人業已於第
一審陳明未在本票上書立正確地址，係因有案在身及遭人催討債
務，故不能僅以上訴人未提供正確地址，即認定上訴人並非基於
主體同一性之意思而開立上開本票，原審未傳訊林清治，顯有應
於審判期日調查之證據而未予調查之違法。又原判決所為上訴人
有罪之科刑判決，就刑法第五十七條規定事項所應審酌之情形，
並未於判決理由內具體說明其科刑審酌之理由，亦有判決理由不
備之違誤等語。
惟查證據之取捨、證據證明力之判斷，以及事實有無之認定，屬
事實審法院之職權，苟其取捨判斷與認定，並不違背論理法則及
經驗法則，即不容任意指為違法，而執為適法之第三審上訴理由
。本件原審認定上訴人有原判決事實欄四所載偽造有價證券等犯
行，係依憑上訴人坦承確有向被害人乙○○借款三萬元，嗣以「
王文文」之名義簽發四紙本票，並交予乙○○收執等情；證人乙
○○於第一審審理時證稱：上訴人曾以店面搬遷為由，向伊借款
三萬元，嗣伊向上訴人催討借款時，上訴人即以「王文文」之假
名，當面接續簽發四張本票交給伊，簽發之日期即係票載日期，
伊有要上訴人拿出身分證核對，上訴人則推說其父親住院，又說
身分證遺失，一直都沒有拿給伊看，所以伊都不知道上訴人的真
名等語；此外，並有上訴人冒名「王文文」名義偽造之本票四張
，分別為面額八千元、票號0000000號，面額六千元、票
號00000000號，面額八千元、票號0000000號，
面額八千元、票號0000000號之本票各一張在卷可稽等證
據資料，予以綜合判斷，認上訴人犯行足堪認定。並指駁、說明
上訴人否認犯罪，辯稱並無詐欺、偽造有價證券之犯意云云，為
卸飾之詞；上訴人原審之選任辯護人雖以：因「王文文」本來就
是上訴人長久以來使用的別名，因此以此名義簽發本票，並不該
當偽造有價證券罪等語置辯，惟上訴人留給乙○○之身分資料均
係虛偽，上訴人以「王文文」名義簽發之四紙本票，並未載明上
訴人之身分證字號，且本票上所記載之地址，上訴人並未設籍居
住在該處，另乙○○向上訴人要求提示國民身分證核對本票資料
時，上訴人亦偽稱已遺失，難謂上訴人簽發上開「王文文」之本
票四紙，係基於主體同一性而簽發，辯護人上開所辯，核無足採
等由甚詳。又以核上訴人所為係犯刑法第三百三十九條第一項之
詐欺取財罪、同法第二百零一條第一項之偽造有價證券罪，依修
正前刑法第五十五條牽連犯規定，從一重依刑法第二百零一條第
一項之罪處斷，於法定刑度內酌情量處有期徒刑三年，併為相關
從刑之諭知。已詳其所憑證據及認定之理由，所為論斷均有卷
存證據資料可資覆按。上訴意旨雖指摘原判決違法，然查，刑法
上所謂偽造有價證券，以無權簽發之人，冒用他人名義簽發為要
件；又姓名以證明其主體之同一性為已足，雖不以簽署戶籍登記
之姓名為必要，然行為人如以其所謂之偏名或別名為法律行為，
仍須該偏名或化名係行之有年，且為社會上多數人所知，足以證
明其主體之同一性時，始足認為適法。依上訴人在原審辯稱：伊
當時會以「王文文」之名義簽發本票，是因為那時有李建勳的案
件在身，所以不簽真名等語，（上訴人於八十七年一月九日確因
偽以李建勳之名義，向美商美國商業銀行申請信用卡，而涉犯偽
造文書罪嫌，經台灣台北地方法院檢察署通緝在案，有該署八十
六年度偵字第二三０三六號偵查卷宗可憑），足見上訴人使用「
王文文」之名義簽署本票，純係為逃避警方之追緝，其主觀則不
欲他人知悉「王文文」即係上訴人「甲○○」，參以乙○○在第
一審審理時證稱：當時伊認識上訴人時，她的名字叫「ＪＯＪＯ
」，名片上也是這樣印的，大家也都這樣稱呼她等語，及上訴人
藉詞推托，不欲將身分證交由乙○○核對，且在上開四紙本票上
填載不實之居住地址等情，益徵上訴人以「王文文」名義簽發上
開四紙本票，在一般社交互動上顯不足以認為與「甲○○」具有
同一性。原審依憑上訴人、乙○○上開所述，及上訴人在本票上
填載不實之住所，因而認定「王文文」與上訴人本名「甲○○」
並不具主體同一性，其此部分所為，應構成偽造有價證券罪，並
於判決理由說明無傳喚林清治之必要，核屬原審採證認事及調查
證據職權之合法行使，並無適用法則不當及調查未盡之違背法令
。又原判決已於事實欄記載上訴人有違反動產擔保交易法之前科
及此部分之犯罪動機、手法，暨乙○○所受之損害，且於理由欄
敘明上訴人已償還四千元，惟仍否認犯行等犯罪後態度等情，雖
於理由欄科刑部分僅簡略敘明爰審酌上訴人之素行、犯罪之動機
、目的、手段、所生危害暨犯罪後態度等一切情狀，就其所犯偽
造有價證券罪部分量處有期徒刑三年等語，而未重覆論述科刑之
理由，亦無理由欠備之違誤。上訴意旨就原判決已論列說明之事
項，猶執前詞任意指為違法，否認犯罪，殊與法律規定得上訴第
三審理由之違法情形，不相適合。衡以前開說明，此部分上訴為
違背法律上之程式，應予駁回。又上訴人牽連犯詐欺罪部分，核
係屬刑事訴訟法第三百七十六條第四款所列之案件，依該法條規
定，既經第二審判決，不得上訴於第三審法院，此部分牽連之重
罪（偽造有價證券）部分，其上訴既不合法，無從為實體上判決
，輕罪（詐欺）部分，自亦無從適用審判不可分之法理，併為實
體上之審判，亦應從程序上予以駁回。
(二)、詐欺得利罪（即原判決事實欄三）部分：
按刑法第三百三十九條之詐欺罪，經第二審判決者，不得上訴於
第三審法院，刑事訴訟法第三百七十六條第四款定有明文。查上
訴人此部分所犯詐欺得利罪，原審係依刑法第三百三十九條第二
項論處罪刑，核屬刑事訴訟法第三百七十六條第四款之案件。依
首開說明，既經第二審判決，自不得上訴於第三審法院，上訴人
猶提起上訴，顯為法所不許，應予駁回。
據上論結，應依刑事訴訟法第三百九十七條、第四百零一條、第
三百九十五條前段，判決如主文。
中    華    民    國  九十八  年   十一   月   十二   日
                      最高法院刑事第十三庭
                          審判長法官  賴  忠  星
                                法官  呂  丹  玉
                                法官  吳      燦
                                法官  施  俊  堯
                                法官  蔡  名  曜
      本件正本證明與原本無異
                                      書  記  官
中    華    民    國  九十八  年   十一   月   十七   日
                                                      Ｅ


司法院資訊處製作；財團法人民間司法改革基金會備份。
